臺灣臺南地方法院民事判決
111年度訴字第342號
原      告  鐘敏華  
被      告  臺南市下營區農會

法定代理人  曾丁祥  


訴訟代理人  陳俊名  
            陳耿裕  
            姜秀琴  
上列當事人間第三人異議之訴事件，本院於民國111年6月13日言
詞辯論終結，判決如下：
    主  文
原告之訴駁回。
訴用費用由原告負擔。
    事實及理由
壹、程序方面：
一、按訴狀送達後，原告不得將原訴變更或追加他訴。但擴張或
    減縮應受判決事項之聲明者，不在此限，民事訴訟法第255
    條第1項第3款定有明文。本件原告起訴時原聲明請求關於地
    上建物即門牌號碼臺南市○○區○○村○○路000號未辦理建物第
    一次所有權登記之附屬建物，即㈠東廂房、西廂房、㈡貨櫃組
    合屋、㈢豬舍部份之強制執行程序應予撤銷。嗣於民國111年
    2月7日具狀撤回上開㈡貨櫃組合屋部分之請求(其餘請求不變
    ，本院111年度補字第76號卷第60頁)。經核係屬減縮應受判
    決之事項，符合上開法條規定之情形，應予准許。
二、本件原告經合法通知，未於最後言詞辯論期日到場，核無民
    事訴訟法第386條所列各款情事，爰依被告之聲請由其一造
    辯論而為判決。
貳、實體方面：　　　　
一、原告起訴主張：被告持執行名義聲請強制執行債務人鐘石龍
    之繼承人鐘榮宗、鐘榮湶、鐘榮彬、鐘榮愈等人坐落臺南新
    下營區營平段699、698、697、691、692-2、693地號土地(
    下稱系爭土地)，及其上同段280建號即門牌號碼臺南市○○區
    ○○村○○路000號未保存登記建物(下稱系爭280建號建物)，經
    本院110年度司執字第15135號強制執行事件(下稱系爭執行
    事件)受理。嗣被告追加強制執行查封未辦理保存登記337建
    號建物(無門牌，即豬舍部分，下稱系爭337建號建物)，故
    查封範圍包括主建物(含兩旁東廂房、西廂房)及豬舍等部分
    。惟系爭280建號建物之東廂房、西廂房為原告於80年間所
    出資興建，並於110年間將稅籍名義人變更為鐘以茜、鐘以
    珊，另豬舍部分也是原告於2、30年前所建造(東廂房、西廂
    房及豬舍，下稱系爭地上物)，是原告為系爭地上物所有人
    ，被告不得聲請強制執行查封拍賣。為此，爰依強制執行法
    第15條規定提起第三人異議之訴等語。並聲明：本院系爭執
    行事件關於系爭地上物(即東廂房、西廂房及豬舍部分)之強
    制執行程序應予撤銷。
二、被告則以：債務人鐘石龍於80年向被告申請抵押貸款時，已
    簽立切結書表明下營區營平段699地號土地上之未保存登記
    建物為其所有，且88年1月7日抵押權設定契約書中「聲請登
    記以外之約定事項」第10項，亦記載「本件抵押標的物以後
    增建及未保存登記部分均在抵押權內」，由此可見坐落系爭
    土地上之未保存登記建物係在抵押權範圍內。另依92年度執
    字第14501號查封筆錄記載，查封之土地有債務人鐘石龍所
    有之廢棄豬寮1棟，足徵豬舍部分亦為債務人鐘石龍所有，
    原告主張係其出資興建，實屬無據等語，資為抗辯。並聲明
    ：如主文第1項所示。
三、兩造不爭執事項：
　㈠被告於110年2月19日執本院94年度執字第42008號、102年度
    司執字第16500號、92年度執字18124號債權憑證證為執行名
    義，就債務人鐘榮愈（繼承自債務人鐘石龍）、鐘榮宗所有
    臺南市○○區○○段000○00000○000地號土地（權利範圍均各825
    分之415、825分之410）；鐘榮愈、鐘榮宗、鐘榮湶、鐘榮
    彬所有同段697、698、699地號土地（權利範圍均4分之1）
    ；鐘榮愈所有系爭280建號建物(即門牌號碼臺南市○○區○○路
    000號未保存登記建物，權利範圍1000分之738）聲請強制執
    行，經本院以系爭執行事件(即110年度司執字第15135號強
    制執行事件）受理。嗣於110年8月17日追加執行上開土地上
    之系爭337建號建物（面積85.20平方公尺）；於110年10月2
    0日再追加執行鐘榮林所有之系爭280建號建物部分（權利範
    圍1000分之262）。
　㈡系爭280建號建物（稅籍編號00000000000）之原使用人、納
    稅義務人為鐘石龍；同門牌號碼（稅籍編號00000000000）
    房屋之原使用人、納稅義務人為鐘榮愈；同門牌號碼（稅籍
    編號00000000000）房屋之原使用人、納稅義務人為鐘榮林
    ，現納稅義務人為鐘以茜、鐘以珊（110年3月3日申報買賣
    移轉，權利範圍各2分之1），上開稅籍資料查復表詳如本院
    卷第25至第29頁所示。
　㈢債務人鐘石龍於80年間簽立如被證1所示之切結書，其上記載
    ：「本人向貴會申請抵押權設定抵押權設定貸款所提供之土
    地（建物）內下營鄉營平段699號之內，面積972.98平方公
    尺『基地上之建物』確係本切結人所有，因未辦理建築物保存
    登記，…」等語，詳如本院卷第41頁所示。
　㈣本院92年執字第14501號給付借款強制執行事件之92年6月3日
    查封筆錄記載「所查封之土地…699地號上有一廢棄豬寮…」
    等語；並於臺南市○○區○○段000地號土地之歷次拍賣公告記
    載：「據查封筆錄記載：查封之土地上有債務人鐘石龍所有
    廢棄豬寮一棟，…」等語（上開筆錄詳見92年度執字第14501
    號強制執行卷宗）。
　㈤系爭執行事件於110年7月30日至現場執行查封系爭280建號建
    物，執行筆錄第3點手寫文字記載：「稅務人員表示稅籍編
    號00000000000房屋為三合院正屋，稅籍編號00000000000房
    屋為三合院右側棟（即東廂房），稅籍編號00000000000房
    屋為三合院左側棟（即西廂房）。」另第5點手寫文字記載
    ：「就營平段699土地上之綠瓦建物為廢棄豬舍，有更換屋
    頂為承租貨櫃組合屋之人整修，鐘榮愈對豬舍所有權人為何
    未說明清楚…」等語。
　㈥原告為鐘榮林之姐姐、鐘石龍之女兒。鐘以茜、鐘以珊為鐘
    榮林之女兒。
　㈦系爭280建號建物經系爭執行事件囑託臺南市麻豆地政事務所
    測量後，依該事務所110年8月16日所測量字第1100073413號
    函檢附之建物測量成果圖所示，其中東廂房部分之面積約為
    53.9104平方公尺【計算式：9.91×5.44＝53.9104】、西廂房
    部分之面積約為66.2507平方公尺【計算式：（3×5.44）+（
    6.41+8）×6.93÷2＝66.2507】。另豬舍部分面積約為85.20平
    方公尺。
四、本院得心證之理由：
  ㈠按當事人主張有利於己之事實者，就該事實負有舉證之責，
    民事訴訟法第277條前段定有明文。次按第三人就執行標的
    物有足以排除強制執行之權利者，得於強制執行程序終結前
    ，向執行法院對債權人提起異議之訴。如債務人亦否認其權
    利時，並得以債務人為被告，此為強制執行法第15條所明定
    。所謂就執行標的物有足以排除強制執行之權利者，係指對
    於執行標的物有所有權、典權、留置權、質權存在情形之一
    者而言。又不動產物權依法律行為而取得者，非經登記不生
    效力。如非依法律行為而取得者（如自己出資建築房屋而原
    始取得其所有權），其取得所有權之原因，主張權利者必須
    有相當之證明，否則即無從認為有所有權之存在而得據以排
    除強制執行。
  ㈡查系爭280建號建物及337建號建物（即豬舍部分）為未經辦
    理保存登記之建物，此為兩造所不爭執，而未經保存登記之
    建物，係由出資人於建築完成時原始取得其所有權，本件原
    告既就系爭地上物(即系爭280建號建物東廂房、西廂房及33
    7建號建物)所有權之歸屬有所爭執，並主張其為所有權人而
    提起本件第三人異議之訴，即應就此有利事實負舉證之責。
    惟原告主張系爭地上物係其出資興建一事，僅於本院審理表
    示：我父母親如果需要錢都會打電話給我，我就會匯錢回家
    ，時間到了，要給錢就給錢，要換單就換單，有時候匯錢給
    農會、有時候匯錢給我弟弟等語(本院卷第34、第35頁)，並
    未提出任何資金流向證據以為證明，且匯款之原因多端，尤
    其親屬之間金錢往來更有可能基於子女、親屬間之扶養照護
    責任等因素而為之，如確有原告主張匯款之事實，其亦應提
    出積極證據證明其匯款之目的及原因，原告徒以個人片面主
    張為據，難可逕採。此外，房屋納稅義務人固不必然為房屋
    所有權人，惟稅籍資料及相關設籍經過，尚非不得作為判斷
    對於房屋所有權或事實上處分權之佐證。而稅籍編號000000
    00000房屋三合院右側棟（即東廂房），乃由債務人鐘榮愈
    設籍並登記於其名下；另稅籍編號00000000000房屋三合院
    左側棟（即西廂房）房屋之原使用人、納稅義務人為債務人
    鐘榮林，於110年3月3日因申報買賣移轉而將鍾以珊、鐘以
    茜登記為納稅義務人，持分各2分之1等情，此有臺南市政府
    財政稅務局新營分局111年3月17日南市財營字第1112603103
    號函檢附之稅籍資料查復表(本院卷第25至29頁)在卷可查，
    由此可見系爭地上物原始稅籍及移轉登記後之納稅義務人，
    無一為本件原告，原告對此亦僅謂這些為父親的遺產，後來
    有移轉，移轉時間忘記了，要回去查看看一語回應(本院卷
    第35頁)，並未提出任何相關證據以為反駁，是原告主張其
    為系爭地上物之所有人(或事實上處分權人)，難謂有據，並
    無可取。至於原告提出之「營業稅查定課徵銷售額證明」(
    上開補字卷第43頁)，其上雖記載營業人名稱：「鐘敏華即
    三合洋食坊」、負責人姓名：「鐘敏華」、營業人地址為「
    臺南市○○區○○里00鄰○○路000號」(即系爭280建號建物)，惟
    上開資料至多證明由原告設立之「三合洋食坊」在系爭280
    建號建物營業之事實，並無法推認系爭地上物即為原告出資
    興建之結果，故上開證據資料無從為原告有利之認定，附此
    敘明之。
　㈢再查，債務人鐘石龍於80年間簽立如被證1所示之切結書，其
    上記載「本人(即鐘石龍)向貴會申請抵押權設定貸款所提供
    之土地(建物)內下營鄉營平段699號之內，面積972.98平方
    公尺『基地上之建物』確係本切結人所有，因未辦理建築物保
    存登記，…」等語明確(本院卷第41頁)；另被告於92年間聲
    請強制執行查封債務人鐘石龍財產，經本院92年執字第1450
    1號給付借款強制執行事件受理，於92年6月3日查封筆錄上
    記載「所查封之土地…699地號上有一廢棄豬寮…」等語；並
    於臺南市○○區○○段000地號土地歷次拍賣公告載明：「據查
    封筆錄記載：查封之土地上有債務人鐘石龍所有廢棄豬寮一
    棟，…」等語，此經本院職權調取92年度執字第14501號強制
    執行卷宗核閱無訛，且對照上開執行卷與系爭執行事件所拍
    攝之地上建物狀況，坐落及外觀照片相差無幾，至多有內部
    、外觀修繕(豬舍屋頂於92年間為一般屋瓦搭建，110年間照
    片呈現綠色鋼板屋頂)之情形，由此可見系爭280建號建物(
    包括東、西廂房)及系爭337建號建物（即豬舍部分）於80年
    間即已存在系爭土地上，縱有原告日後出資裝修之情，其修
    繕之動產(例如磚、瓦、鋼板等)亦因附合於上開建物而為該
    建物之成分，並無單獨所有權存在，益徵原告主張系爭地上
    物係其出資而有所有權一事，諉屬不實，難認可取。
五、綜上所述，原告無法證明其為系爭地上物出資興建之人，難
    謂就系爭執行事件之執行標的物有足以排除強制執行之權利
    。從而，原告依強制執行法第15條規定提起本件第三人異議
    之訴，請求撤銷本院系爭執行事件關於系爭地上物之強制執
    行程序，為無理由，應予駁回。
六、本件事證已臻明確，兩造其餘主張及攻擊防禦方法，核與本
    件判決結果無影響者，爰不一一論述，併此敘明。
七、訴訟費用負擔之依據：民事訴訟法第78條。　　
中　　華　　民　　國　 111　　年　　 6　　月　　29　　日
                  民事第三庭  法　官  林勳煜
上列正本證明與原本無異。
如不服本判決，應於判決送達後20日內，向本院提出上訴狀並表
明上訴理由，如於本判決宣示後送達前提起上訴者，應於判決送
達後20日內補提上訴理由書（須附繕本）。
如委任律師提起上訴者，應一併繳納上訴審裁判費。
中　　華　　民　　國　　111 　年　　6 　　月　　29　　日
                              書記官  朱烈稽